【裁判字號】    98,上易,49
【裁判日期】    980402
【裁判案由】    詐欺
【裁判全文】
臺灣高等法院刑事判決                  98年度上易字第49號
上  訴  人  臺灣臺北地方法院檢察署檢察官
上  訴  人
即  被  告  丁○○
上列上訴人等因被告詐欺案件，不服臺灣臺北地方法院97年度易
字第2825號，中華民國97年11月14日第一審判決（起訴案號：臺
灣臺北地方法院檢察署97年度偵字第8855號，移送併辦案號：臺
灣屏東地方法院檢察署97年度偵字第4182號），提起上訴，本院
判決如下：
    主  文
原判決撤銷。
丁○○幫助共同意圖為自己不法之所有，以詐術使人將本人之物
交付，處有期徒刑陸月，如易科罰金，以新臺幣壹仟元折算壹日
。
    事  實
一、丁○○因積欠地下錢莊債務，需款孔急，明知提供金融帳戶
    存摺、印章、提款卡及提款密碼予真實姓名年籍不詳之人使
    用，有可能供詐欺集團作為取得詐騙匯款之人頭帳戶，仍基
    於幫助詐欺之不確定故意，於96年11月間某日，以每帳戶新
    台幣（下同）4,000 元之代價，在屏東縣潮州鎮某處，將所
    保管之其夫黃志平（業據檢察官為不起訴處分確定）臺灣中
    小企業銀行（下簡稱中小企銀）潮州分行帳號：0000000000
    0號、玉山商業銀行（下簡稱玉山銀行）潮州分行帳號：000
    0000000000號、臺灣土地銀行潮州分行帳號：000000000000
    號等帳戶之存摺、金融卡及提款密碼，售予真實姓名年籍不
    詳之人使用。前開真實姓名年籍不詳之人所組成之詐欺集團
    成員取得上開帳戶之存摺、金融卡及提款密碼後，於96年12
    月31日，以電話向甲○○詐稱係檢察官，因其身分資料被冒
    用，需凍結資產配合調查，致甲○○陷於錯誤，分別於(一)97
    年1月2日在臺北市中山區○○○路○ 段46號中小企銀吉林分
    行匯款98萬元至黃志平前開中小企業銀行帳戶內；(二)同年 1
    月3日在前開中小企銀吉林分行及臺北市松山區○○○路○段
    54號之華南商業銀行民生分行匯款93萬元及90萬元至黃志平
    上開中小企銀及玉山銀行帳戶內；(三)同年月14日在臺北市中
    山區○○○路○ 段44號台新國際商業銀行（下簡稱台新銀行
    ）營業部匯款100萬元至郭江明（另據原審判處有期徒刑7月
    ）合作金庫帳戶內；(四)同年月15日於台新銀行營業部匯款10
    0 萬元至郭江明合作金庫銀行帳戶；(五)同年月16日於台新銀
    行營業部匯款170 萬元至郭明江合作金庫銀行帳戶內；又於
    97年1 月19日20時許，以電話向丙○○佯稱其日前在MOMO購
    物台購物時，付款方式有誤，須至自動櫃員機重新設定，以
    保障權益云云，致丙○○陷於錯誤，於當日稍後依指示匯款
    29986元至黃志平上開臺灣土地銀行帳戶內；復於97年1月19
    日21時30許，致電乙○○訛稱其日前在MOMO購物台購物，付
    款方式有誤，須至自動櫃員機重新設定，以保障權益云云，
    致乙○○陷於錯誤，於當日稍後依指示匯款10123 元至黃志
    平上開臺灣土地銀行帳戶內。
二、案經游憲明訴由臺北市政府警察局中山分局報請臺灣臺北地
    方法院檢察署檢察官偵查起訴，暨屏東縣政府警察局移由臺
    灣屏東地方法院檢察署檢察官送請本院併案審理。
    理  由
一、按被告以外之人於審判外之言詞或書面陳述，除法律有規定
    者外，不得作為證據，刑事訴訟法第159條第1項固定有明文
    ；惟被告以外之人於審判外之陳述，雖不符同法第159條之1
    至第159之4之規定，而經當事人於審判程序同意作為證據，
    法院審酌該言詞陳述或書面陳述作成時之情況，認為適當者
    ，亦得為證據。又當事人、代理人或辯護人於法院調查證據
    時，知有第159條第1項不得為證據之情形，而未於言詞辯論
    終結前聲明異議者，視為有前項之同意，同法第159條之5第
    1、2項亦定有明文。被告丁○○就被害人甲○○、丙○○、
    乙○○及證人黃志平等警詢及偵查中陳述之證據能力，於準
    備程序中已陳明不爭執之意旨，本院於審理時提示上開被害
    人及證人於警詢及偵查中之陳述內容並告以要旨，當事人已
    知上述陳述乃審判外陳述，均未於言詞辯論終結前對該等記
    載審判外陳述筆錄之證據資格有何異議，依據首開規定，應
    視為被告已有將上開證人審判外陳述作為證據之同意，本院
    審酌上開證人審判外陳述作成時之情況，並無不能自由陳述
    之情形，亦未見有何違法取證或其他瑕疵，且與待證事實具
    有關聯性，認為以之作為證據應屬適當，而得作為證據，合
    先陳明。
二、訊之被告丁○○固不諱因積欠地下錢莊債務，需款孔急，而
    以每帳戶4000元代價，出售上開帳戶之事實，然辯稱：伊不
    知售出之帳戶係供詐騙集團使用云云。惟查：被告知悉其帳
    戶係售予詐騙集團使用之事實，業據被告於原審準備程序及
    審理時坦承不諱，與證人黃志平及被害人甲○○於警詢、偵
    查，及被害人丙○○、游長益等於警詢中之陳述，無何不合
    ，復有玉山銀行潮洲分行、中小企銀行潮州分行客戶開戶資
    料及交易往來明細、中小企銀行取款憑條、華南商業銀行匯
    款回條、台新國際商業銀行國內匯款回條、臺灣郵政自動櫃
    員機交易明細臺北市政府警察局中山分局圓山派出所受理刑
    事案件報案三聯單、受理課類案件紀錄表、受理詐騙帳戶通
    報警示簡便格式表、偽冒之臺灣臺北地方法院檢察署偵察卷
    宗、偽冒法務部行政執行假扣押處分命令等存卷可資佐證，
    應可信實。又刑法上之幫助犯，係對於犯罪與正犯有共同之
    認識，而以幫助之意思，對於正犯資以助力，而未參與實施
    犯罪之行為者而言，最高法院88年度台上字第1270號判決意
    旨可資參照。依被害人甲○○、丙○○、乙○○等之指述，
    渠等遭詐欺過程中，未曾直接與被告有何接觸或聯繫，復參
    酌詐欺犯罪中之收受詐得款項一舉，固屬詐欺犯行之重要環
    節，然收受詐欺款項之手法多端，倘由犯罪行為人親自出面
    收受被害人款項，固可認已屬詐欺犯罪構成要件之行為分擔
    ，然如被害人係以轉帳匯款至犯罪行為人指定之銀行帳戶之
    間接方式支付款項者，客觀上實係由該銀行業者直接受取財
    物之交付，此與直接由被害人親手交付現款與犯罪行為人，
    尚屬有別。被告僅提供帳戶使被害人匯款之行為，至多得認
    定係詐欺取財犯罪構成要件以外之幫助行為，尚難遽認與前
    述詐欺犯罪行為人本於共同犯罪之犯意聯絡，而有參與或分
    擔詐欺之犯行。況使用他人帳戶犯罪者，本欲利用他人帳戶
    以隱瞞自己身分而逃避檢警追緝，是被告雖可預知使用其帳
    戶者將利用其所交付之存摺、金融卡及密碼，供為詐欺不法
    犯行，然其主觀上有無將使用帳戶者所實施之詐欺犯行，視
    為己身犯行之共同犯意聯絡，實非無疑。是本案既查無證據
    足資證明被告有共同詐欺取財之犯意聯絡及行為分擔，自應
    認被告提供存摺、金融卡及密碼與不詳人士使用之犯行，僅
    止於幫助詐欺之犯意，而為詐欺構成要件以外之行為。
三、被告於本院雖翻異其詞，否認售出帳戶供詐騙集團使用，非
    惟與其先前經查證屬實之自白齟齬而難以置信，抑且在金融
    機構或郵局開設存款帳戶暨請領存摺及提款卡，係針對個人
    身分之社會信用而予以資金流通之經濟活動，具有強烈之屬
    人性格，而金融帳戶為個人儲蓄、理財之基本工具，申請開
    設之，並無任何特殊之限制，一般民眾皆得以存入最低開戶
    金額之方式在不同金融機構申請數個存款帳戶使用，此乃眾
    所週知之事實，被告為智慮健全之成年人，應無從諉為不知
    。依一般人之社會經驗，若遇他人不自行向金融機構申請存
    款帳戶，反向他人蒐集金融帳戶使用，罕有不以違常之舉視
    之而心生警惕。提供帳戶者對於該等帳戶是否係供合法使用
    ，豈有不起疑念之理。況以今日社會，利用人頭帳戶供作詐
    欺取財犯罪工具，迭有所聞，傳播媒體亦廣為報導，被告對
    之實無不知之理，自可預見向其購買帳戶存摺、金融卡及提
    款密碼者可能利用其所提供之金融機構帳戶供作詐騙他人匯
    入款項之用，藉由將所得資金存入後再行領出之過程，以達
    到隱瞞資金流向及避免提款行為人身分曝光之目的，而被告
    又不詳究購買帳戶者之身分、聯絡處所及購用之真意為何，
    即貿然將重要且專屬其夫黃志平之存摺、金融卡及提款密碼
    售予不詳人士使用，顯對他人利用其出售之帳戶作為詐欺取
    財犯罪工具之行為，有所容任，是其確有幫助他人詐欺取財
    之不確定故意，至為灼然。
四、綜上，被告於本院以不知出售之帳戶係供詐欺集團使用云云
    為辯，無非避就卸責之詞，不足採信，本案事證明確，被告
    犯行堪予認定，應依法論科。
五、核被告丁○○所為，係犯刑法第30條第1項、第339 條第1項
    幫助詐欺取財罪。被告出售臺灣土地銀行潮州分行帳號：00
    0000000000號帳戶存摺、金融卡及提款密碼之行為，雖未據
    檢察官起訴，然此部分行為，係與已起之出售帳戶行為於同
    時地一併為之者，應認屬已起訴犯行之部分行為而為起訴效
    力所及，本院得併予審理。又被告以幫助之意思，參與構成
    要件以外之行為，為幫助犯，是依刑法第30條第2 項規定，
    依正犯之刑減輕之。又本件詐騙集團成員除有人出面向被告
    收取存摺外，另有人致電被害人施詐、出面領取詐騙所得款
    項，而有分工合作之情形，足認至少有多人共同施用詐術，
    該等詐騙集團成員應屬詐欺罪之共同正犯。被告以一提供帳
    戶予詐欺集團之行為，幫助詐欺集團向甲○○、丙○○、乙○○等詐騙金錢，致使甲○○、丙○○、乙○○等人受有財
    產上之損害，為同種想像競合犯，應依刑法第55條前段規定
    ，從一幫助詐欺罪處斷。
六、原審以被告事證明確而予論罪科刑，固非無見；惟其就被告
    於96年11月間某日一次出售帳戶予詐騙集團成員之行為，僅
    認定售出黃志平中小企銀潮州分行帳號：00000000000 號及
    玉山銀行潮州分行帳號：0000000000000 號等帳戶，對於被
    告尚售出臺灣土地銀行潮州分行帳號：000000000000號帳戶
    及相關之幫助詐欺事實，漏未認定，非無未洽。被告以不知
    出售之帳戶係供詐欺集團使用為由，提起上訴，固非有理；
    惟檢察官執原判決未及斟酌審認被告尚有出售臺灣土地銀行
    潮州分行帳號：000000000000號帳戶之相關事實，提起上訴
    ，指摘原判決未臻允當，為有理由，應由本院撤銷改判。爰
    審酌被告正值青壯，本可期其自食其力，守法自重，詎為圖
    私利，竟恣意販賣帳戶多本供詐騙集團成員使用，助長詐騙
    財產犯罪之風氣，擾亂社會秩序，危害他人財產安全，並致
    本件被害人受騙匯款，且徒增執法人員查緝詐騙集團成員之
    困難，甚為可訾，應予非難，兼衡被告前無犯罪紀錄（見卷
    內本院被告前案記錄表），係因積欠地下錢莊債務，需款孔
    急，肇此犯行，尚非怙惡不悛之屬，暨其智識程度（高職畢
    業，見警詢筆錄人別欄註記）、所用手段、所生危害及犯罪
    後態度等一切情狀，量處如主文所示之刑，並諭知易科罰金
    之折算標準，資為懲儆。
據上論結，應依刑事訴訟法第369條第1項前段、第364條、第299
條第1項前段，刑法第339 條第1項、第30條第1項前段、第2項、
第55條、第41條第1 項前段，刑法施行法第1條之1第1項、第2項
前段，判決如主文。
本案經檢察官楊秀蘭到庭執行職務。
中    華    民    國    98    年     4    月     2    日
                  刑事第十二庭審判長法  官  蔡永昌
                                    法  官  施俊堯
                                    法  官  蔡新毅
以上正本證明與原本無異。
不得上訴。
                                    書記官  楊秋鈴
中    華    民    國    98    年    4     月    2     日
※附錄：本案論罪科刑法條全文
刑法第339條
意圖為自己或第三人不法之所有，以詐術使人將本人或第三人之
物交付者，處5年以下有期徒刑、拘役或科或併科1千元以下罰金
。
以前項方法得財產上不法之利益或使第三人得之者，亦同。
前二項之未遂犯罰之。


司法院資訊處製作；財團法人民間司法改革基金會備份。
